---
title: "1. Grafikus ábrázolások"
subtitle: |
  | Kurzus: Programozás I. 6. óra
author: |
  | Oktató: Balogh Kitti kttblgh@gmail.com
date: "Időpont: 2017-03-21"
output: html_document
---

```{r setup, include=FALSE}
knitr::opts_chunk$set(echo = TRUE)
knitr::opts_knit$set(root.dir = '../../')
```

## Vázlat

- [```base``` és ```ggplot2```](#base-es-ggplot2)
- [Adatok előkészítése a vizualizációkhoz](#adatok-elokeszitese-a-vizualizaciokhoz)
    -  [Data frame átalakítása ```reshape2```-vel](#data-frame-atalakitasa-reshape2-vel)
- [Oszlopdiagramok (Bar Graphs)](#oszlopdiagramok-bar-graphs)
    - [Egyszerű oszlopdiagramok - érték ábrázolása](#egyszeru-oszlopdiagramok-ertek-abrazolasa)
    - [Egyszerű oszlopdiagramok - gyakoriság ábrázolása](#egyszeru-oszlopdiagramok-gyakorisag-abrazolasa)
    - [Csoportosított oszlopdiagramok (Stacked bar graphs)](#csoportositott-oszlopdiagramok-stacked-bar-graphs)
- [Vonaldiagramok (Line Graphs)](#vonaldiagramok-line-graphs)
    - [Egyszerű vonaldiagramok](#egyszeru-vonaldiagramok)
    - [Többszörös vonaldiagramok](#etobbszoros-vonaldiagramok)
- [Pontfelhődiagramok/szórásdiagramok (Scatter Plots)](#pontfelhodiagramok-szorasdiagramok-scatter-plots)
    - [Egyszerű szórásdiagramok](#egyszeru-szorasdiagramok)
    - [Csoportra bontott szórásdiagramok](#csoportra-bontott-szorasdiagramok)
    - [Annotált szórásdiagramok](#annotalt-szorasdiagramok)
    - [Szórásdiagram mátrix](#szorasdiagram-matrix)
- [Eloszlások ábrázolása](#eloszlasok-abrazolasa)
    - [Hisztogramok és sűrűségfüggvények](#hisztogramok-es-surusegfuggvenyek)
    - [Box plotok](#box-plotok)
- [Plotok kimentése](#plotok-kimentese)
- [Irodalom](#irodalom)

## ```base``` és ```ggplot2```
- az R alapjáraton tartalmaz ábrázolásra használható függvényeket és emellett van egy nagyon kedvelt package, a ```ggplot2```, ami kifejezetten vizualizációs célú
- hogy melyik használata a jobb, egyrészt célfüggő, másrészt attól is függ, hogy ki mit szokott meg:
  * http://flowingdata.com/2016/03/22/comparing-ggplot2-and-r-base-graphics/
  * http://varianceexplained.org/r/why-I-use-ggplot2/
  * http://simplystatistics.org/2016/02/11/why-i-dont-use-ggplot2/
- az adatokkal ismerkedés közben sokan maradnak a ```base``` package függvényeinél, mert gyorsan ad valamilyen képet az adatokról, és nem fontos, hogy szép legyen a plot
- ha már elkezdjük szépítgetni a plotokat, a ```ggplot2``` lehetőségeivel könnyebb dolgunk lehet
- a ```ggplot2``` előnye, hogy az ún. [```grammar of graphics```](#http://rdatascience.io/pycon2014-r/visualize/ggplot2.html){target="_blank"} nyelvezetét használja, ami egy konzisztens grafikai rendszert épít ki és más vizualizációs toolok is használják
- amiket nem lehet velük, más package-ek szükségesek:
  * 3D plotok (pl. ```rgl```, ```scatterplot3d```)
  * hálózatok (pl. ```igraph```, ```d3Network```, ```ggnet2```)
  * interaktív plotok (pl. ```ggvis```, ```d3r```, ```plotly```)

## Adatok előkészítése a vizualizációkhoz
- vizualizálni leginkább data frame objektumokat szoktunk, de package-től függően mátrixokat, vektorokat is
- a data frame-eknek van egy ún. széles és hosszú formája (wide and long format), a ```ggplot2``` utóbbit preferálja

### Data frame átalakítása ```reshape2```-vel
- több lehetőség is van rá: http://www.cookbook-r.com/Manipulating_data/Converting_data_between_wide_and_long_format/
- ```reshape2``` package ```melt``` függvényével nézünk példát

```{r, echo = TRUE}
#---Adatok előkészítése a vizualizációkhoz--------------------------------------
# reshape2 installálása és behívása
# install.packages("reshape2", dependencies = TRUE)
library(reshape2)

# data frame létrehozása - wide format
# sokszor vannak ilyen formában az adataink, pl SPSS is így tárol
wide_df <- data.frame(subject = c(1, 2, 3, 4), sex = c("M", "F", "F", "M"),
                      control = c(7.9, 6.3, 9.5, 11.5),
                      cond1 = c(12.3, 10.6, 13.1, 13.4),
                      cond2 = c(10.7, 11.1, 13.8, 12.9))
wide_df

# átalakítás long formatra a melt függvénnyel
# id.vars: kategóriát tartalmazó oszlop(ok), amit meg akarunk tartani
melt(wide_df, id.vars=c("subject", "sex"))

# átalakítás long formatra további opciókkal
# measure.vars: értéket, gyakoriságokat tartalmazó forrás oszlopok
# variable.name: új oszlop neve, hogy az érték, gyakoriság honnan jön
# value.name: értéket, gyakoriságot tartalmazó új oszlop neve
long_df <- melt(wide_df, id.vars=c("subject", "sex"),
                measure.vars=c("control", "cond1", "cond2" ), 
                variable.name="condition",
                value.name="measurement")
long_df

```

## Oszlopdiagramok (Bar Graphs)
- az x tengelyen az ábrázolandó kategória jelenik meg
- az y tengelyen a kategóriák gyakorisága vagy értéke, az oszlopok magassága jelöli a kategória gyakoriságát vagy a kategóriához tartozó értéket
- x és y lehet folytonos és diszkrét változó is, ha mindkettő folytonos, akkor hisztogramot használunk
- ha az adatok ordinálisak, akkor az oszlopok sorbarendezettek, ha nominálisak, akkor tetszőleges sorrendűek
- a hisztogrammal ellentétben az oszlopok nem érnek egymáshoz

### Egyszerű oszlopdiagramok - érték ábrázolása
```{r, echo = TRUE}
#---Oszlopdiagramok (Bar Graphs)------------------------------------------------
### Egyszerű oszlopdiagram - érték ábrázolása
# R Graphics Cookbook könyv adatait tartalmazó package és ggplot2 installálása
# install.packages("gcookbook", dependencies = TRUE)
# install.packages("ggplot2", dependencies = TRUE)

# package-ek behívása
library(gcookbook)
library(ggplot2)

# pg_mean dataset: Means of results from an experiment on plant growth
pg_mean

## oszlopdiagram ggplot2-vel
# bar graph-ot készítünk: geom_bar
# értéket ábrázolunk: stat = "identity"
ggplot(data = pg_mean, aes(x = group, y = weight)) + 
  geom_bar(stat = "identity", fill="#AFC0CB") +
  ggtitle("Means of results from an experiment on plant growth") +
  theme(plot.title = element_text(hjust = 0.5))

## base oszlopdiagram
# bar graph-ot készítünk: barplot függvény
barplot(pg_mean$weight, names.arg = pg_mean$group,
        col = "#AFC0CB", border = FALSE,
        main = "Means of results from an experiment on plant growth")
```

### Egyszerű oszlopdiagramok - gyakoriság ábrázolása
```{r, echo = TRUE}
### Egyszerű oszlopdiagram - gyakoriság ábrázolása

# diamonds dataset: Prices of 50,000 round cut diamonds
head(diamonds)

## ggplot2
# gyakoriságot ábrázolunk: stat = "identity"
ggplot(data = diamonds, aes(x = cut)) + 
  geom_bar(stat = "count", fill="#AFC0CB") +
  ggtitle("Count of diamond cuts") +
  theme(plot.title = element_text(hjust = 0.5))

## base
# adat átalakítása
diamond_cuts <- table(diamonds$cut)
diamond_cuts

barplot(diamond_cuts, col = "#AFC0CB", border = FALSE,
        main = "Count of diamond cuts")
```

### Csoportosított oszlopdiagramok (Stacked bar graphs)
- amikor egy második kategória szerint csoportosítani szeretnénk az oszlopdiagramokat

```{r, echo = TRUE}
### Csoportosított oszlopdiagram
# cabbage_exp dataset
cabbage_exp

## ggplot2
# csoportosítás egymás melletti oszlopokba
ggplot(cabbage_exp, aes(x = Date, y = Weight, fill = Cultivar)) +
  geom_bar(stat = "identity", position = position_dodge())

# csoportosítás egy oszlop több felé osztásával
ggplot(cabbage_exp, aes(x = Date, y = Weight, fill = Cultivar)) +
  geom_bar(stat = "identity", position = position_stack())

## base
# adatok átalakítása
cabbage_mat <- matrix(cabbage_exp$Weight, nrow = 2, byrow=TRUE,
                      dimnames = list(c("c39", "c52"), c("d16", "d20", "d21")))
cabbage_mat

# oszlopszínek
mf_col <- c("#FD8210", "#3CC3BD")
# csoportosítás egymás melletti oszlopokba
barplot(cabbage_mat, beside = TRUE, border = NA, col = mf_col)
# legend hozzáadása
legend("topright", row.names(cabbage_mat), pch = 15, col = mf_col)

# csoportosítás egy oszlop több felé osztásával
barplot(cabbage_mat, border = NA, col = mf_col)
legend("topright", row.names(cabbage_mat), pch = 15, col = mf_col)
```

## Vonaldiagramok (Line Graphs)
- ha azt szeretnénk ábrázolni, hogy egy folytonos változót (y-tengely), hogy hogyan alakul egy másik folytonos változó függvényében (x-tengely)
- az x-tengelyen gyakran az idő van, tehát az idősorok ábrázolása is ebbe a kategóriába tartozik, de lehet más folytonos változó is, pl. egy kísérlet során adagolt gyógyszer mennyisége
- adott esetben ordinális mérési szintű változókat is ábrázolhatunk ilyen módon, de nominálisakat nem

### Egyszerű vonaldiagramok
```{r, echo = TRUE}
#---Vonaldiagramok (Line Graphs)------------------------------------------------
### Egyszerű vonaldiagramok

# BOD dataset: Biochemical Oxygen Demand
BOD

## ggplot2
# line graph-ot csinálunk: geom_line
# time numerikus adat
ggplot(BOD, aes(x = Time, y = demand)) + geom_line()

# ha a time faktor
BOD1 <- BOD
BOD1$Time <- factor(BOD1$Time)
# group = 1 használata, hogy tudja, hogy összetartoznka a pontok
ggplot(BOD1, aes(x = Time, y = demand, group = 1)) + geom_line()

## base
# line graph-ot csinálunk: plot függvény type = "l" argumentummal 
plot(BOD$Time, BOD$demand, type = "l", xlab = "time", ylab = "total bill")

# y-tengely most nem időt jelöl, hanem más folytonos változó
# data frame definiálása
dat1 <- data.frame(
  time = factor(c("Lunch","Dinner"), levels=c("Lunch","Dinner")),
  total_bill = c(14.89, 17.23)
)
dat1

## ggplot2
# árak ábrázolása az étkezések függvényében
ggplot(data = dat1, aes(x = time, y = total_bill, group = 1)) + geom_line() 

# vonal egyéb opciókkal (szín, típus, méret)
# pontok hozzáadása a geom_point-tal
ggplot(data = dat1, aes(x = time, y = total_bill, group = 1)) + 
    geom_line(colour = "red", linetype = "dashed", size = 1.5) + 
    geom_point(colour = "red", size = 4, shape = 21, fill = "white")

## base
plot(c(1, 2), dat1$total_bill, type = "l", xlab = "time", ylab = "", lty = 2,
     lwd = 3, col = "red")
points(c(1, 2), dat1$total_bill, pch = 21, col = "red", cex = 2, bg = "white",
       lwd = 3)
```

### Többszörös vonaldiagramok
```{r, echo = TRUE}
### Többszörös vonaldiagramok

# data frame definiálása
dat2 <- data.frame(
  sex = factor(c("Female", "Female", "Male", "Male")),
  time = factor(c("Lunch", "Dinner", "Lunch", "Dinner"),
  levels = c("Lunch", "Dinner")),
  total_bill = c(13.53, 16.81, 16.24, 17.42))
dat2

## ggplot2
# a nem szerint szeretnénk több vonalat: group = sex
# a színezést is a nem szerint szeretnénk: colour = sex
ggplot(data = dat2, aes(x = time, y = total_bill, group = sex, colour = sex)) +
  geom_line() + geom_point() + ggtitle("Average Bill for Two People") + 
  xlab("Time of day") + ylab("Total bill") +
  theme(plot.title = element_text(hjust = 0.5))

## base
# adat átalakítása
dat2_mat <- matrix(dat2$total_bill, nrow = 2, byrow=TRUE, 
                   dimnames = list(c("Female", "Male"), c("Lunch", "Dinner")))
dat2_mat

par(cex = 1.2, cex.axis = 1.1)
matplot(dat2_mat, type = "b", lty = 1, pch = 19, col = mf_col, cex = 1.5, 
        lwd = 3, las = 1, bty = "n", xaxt = "n", xlim = c(0.7, 2.2), 
        ylim = c(12,18), xlab = "Time of day", ylab = "Total bill",
        main = "Average Bill for Two People")
mtext("Lunch", side = 1, at = 1)
mtext("Dinner", side = 1, at = 2)
legend("topleft", c("Lunch", "Dinner"), pch = 15, col = mf_col)

```

## Pontfelhődiagramok/szórásdiagramok (Scatter plots)
- két folytonos változó kapcsolatát ábrázoljuk vele
- minden megfigyelés egy külön pont a ploton
- gyakran illesztenek a pontfelhőre vonalakat, görbéket is vmilyen statisztikai modell szerint

### Egyszerű szórásdiagramok
```{r, echo = TRUE}
#---Pontfelhődiagramok/szórásdiagramok (Scatter plots)--------------------------
### Egyszerű szórásdiagramok

set.seed(955)
# data frame definiálása
dat3 <- data.frame(cond = rep(c("A", "B"), each = 10),
                   xvar = 1:20 + rnorm(20, sd = 3),
                   yvar = 1:20 + rnorm(20, sd = 3))
head(dat3)

## ggplot2
# scatter plot: geom_point
# shape = 1 üres karika
ggplot(dat3, aes(x = xvar, y = yvar)) + geom_point(shape = 1)

## base
# scatter plotot csinálunk: plot függvény defaultja
plot(dat3$xvar, dat3$yvar)

## ggplot2
# lineáris regresszió illesztése 95%-os konfidencia intervallummal
ggplot(dat3, aes(x = xvar, y = yvar)) + geom_point(shape = 1) +
  geom_smooth(method = lm)

# konfidencia intervallum nélkül
ggplot(dat3, aes(x = xvar, y = yvar)) + geom_point(shape = 1) +
  geom_smooth(method = lm, se = FALSE)

# loess görbe
ggplot(dat3, aes(x = xvar, y = yvar)) + geom_point(shape = 1) +
  geom_smooth(method = loess)

## base
# ugyanaz, mint előbb, csak formulával
plot(yvar ~ xvar, dat3)
fitline <- lm(dat3$yvar ~ dat3$xvar)
abline(fitline)

```

### Csoportra bontott szórásdiagramok
- amikor egy kategória szerint el szeretnék különíteni a pontfelhőt

```{r, echo = TRUE}
### Csoportra bontott szórásdiagramok

## ggplot2
# kondíció szerint színekre szétbontva
# lineáris regressziós vonallal
ggplot(dat3, aes(x = xvar, y = yvar, color = cond)) + 
  geom_point(shape = 1) + 
  geom_smooth(method = lm, se = FALSE, fullrange = TRUE)

# kondíció szerint formákra szétbontva
ggplot(dat3, aes(x = xvar, y = yvar, shape = cond)) + 
  geom_point()

## base
plot(dat3$xvar, dat3$yvar, col = dat3$cond)

plot(dat3$xvar, dat3$yvar, pch = unclass(dat3$cond))
legend("bottomright", legend=levels(dat3$cond), pch=c(1:3))
```

### Annotált szórásdiagramok
- előfordul, hogy a pontfelhő pontjait feliratozni szeretnénk a kategóriája vagy neve stb. alapján

```{r, echo = TRUE}
### Annotált szórásdiagramok
# countries dataset: Health and economic data about countries around the world
countries_sub <- subset(countries, Year == 2009 & healthexp > 2000)
head(countries_sub)

## ggplot2
# geom_text-tel annotálunk
ggplot(countries_sub, aes(x = healthexp, y = infmortality)) + 
  geom_point() +
  geom_text(aes(label = Name), size = 4)

## base
# text függvénnyel annotálunk
plot(countries_sub$healthexp, countries_sub$infmortality,
     main = "Health vs mortality")
text(countries_sub$healthexp, countries_sub$infmortality, 
     labels = as.character(countries_sub$Name), cex = 0.8)
```

### Szórásdiagram mátrix
- több változó összehasonlítása egymással

```{r, echo = TRUE}
### Szórásdiagram mátrix
source("src/prog1_lesson06_part01_Grafikus_abrazolasok_functions.R")
c2009 <- subset(countries, Year == 2009, 
                select = c(Name, GDP, laborrate, healthexp, infmortality))

pairs(c2009[,2:5])

pairs(c2009[,2:5], upper.panel = panel.cor,
      diag.panel = panel.hist, lower.panel = panel.lm)
```

## Eloszlások ábrázolása

### Hisztogramok és sűrűségfüggvények
- az előfordulási gyakoriságokat hisztogram segítségével ábrázolhatjuk
- ezek az elméleti sűrűségfüggvények közelítései
- mindkét változó folytonos, y tengelyen az x tengelyen lévő változó gyakoriságai

```{r, echo = TRUE}
#---Eloszlások ábrázolása-------------------------------------------------------
### Hisztogramok és sűrűségfüggvények
# faithful dataset: Old Faithful Geyser Data
head(faithful)

## ggplot2
# hisztogram: geom_histogram
ggplot(faithful, aes(x = waiting)) + geom_histogram()

# alapból túl sok bin-re van osztva az adat, túl finom felosztás
# a binek nagyságát a binwidth argumentummal tudjuk változtatni
ggplot(faithful, aes(x = waiting)) +
 geom_histogram(binwidth = 5, fill = "white", colour = "black")

### hisztogram
## base
# hist függvény
hist(faithful$waiting)
# breaks argumnetummal tudunk állítani
hist(faithful$waiting, breaks = 6)

### sűrűségfüggvény görbéje
## ggplot2
# sűrűségfüggvény görbéje: geom_density
ggplot(faithful, aes(x = waiting)) + geom_density()

# hisztogram és sűrűségfüggvény görbéje együtt
ggplot(faithful, aes(x = waiting)) + 
    geom_histogram(aes(y = ..density..), binwidth = 5, 
                   colour = "black", fill = "white") +
    geom_density(alpha = .2, fill = "#FF6666")

## base
plot(density(faithful$waiting))

### átlag berajzolása
## ggplot2
# függőleges vonal: geom_vline (vízszintes vonal: geom_hline)
ggplot(faithful, aes(x = waiting)) +
    geom_histogram(binwidth = 5, colour = "black", fill = "white") +
    geom_vline(aes(xintercept = mean(waiting)),
               color = "red", linetype = "dashed", size = 1)

## base
hist(faithful$waiting)
abline(v = mean(faithful$waiting), col = "red", lwd = 2, lty = 1)

### Több csoport hisztogramja és sűrűségfüggvény görbéje
# data frame definiálása
set.seed(1234)
dat4 <- data.frame(cond = factor(rep(c("A","B"), each = 200)), 
                   rating = c(rnorm(200), rnorm(200, mean = .8)))

## ggplot2
# hisztogram
ggplot(dat4, aes(x = rating, fill = cond)) +
    geom_histogram(binwidth = .5, alpha = .5, position = "identity")

# sűrűségfüggvény
ggplot(dat4, aes(x = rating, colour = cond)) + geom_density()

## base
# hisztogram
hist(subset(dat4, cond == "A")$rating, 
     col = rgb(0, 0, 1, 1/4), xlim = c(-5, 5))
hist(subset(dat4, cond == "B")$rating, 
     col = rgb(1, 0, 0, 1/4), xlim = c(-5, 5),
     breaks = 10, add = T)

# sűrűségfüggvény
# sm package-gel lehet
```

### Box plotok

```{r, echo = TRUE}
### Box plotok
## ggplot2
# geom_boxplot
ggplot(dat4, aes(x = cond, y = rating, fill=cond)) + geom_boxplot()

## base
# boxplot függvény
boxplot(dat4$rating ~ dat4$cond, data = dat4, col=c('mistyrose', 'powderblue'))
```

## Plotok kimentése

```{r, echo = TRUE}
#---Plotok kimentése------------------------------------------------------------
# új mappa létrehozása a plotoknak
dir.create("fig", showWarnings = FALSE)

## ggplot2
ggplot(dat4, aes(x = cond, y = rating, fill=cond)) + geom_boxplot()
# amilyen kiterjesztést megadunk a fájlnévben, olyanba menti ki
# pdf, jpeg, svg, eps, png stb.
ggsave("fig/ggplot2_boxplot.png", width = 10, height = 5, dpi = 100)

## base
# pdf, svg, png stb. függvények attól függően, hogy mibe szeretnénk menteni
png("fig/base_boxplot.png", width = 960, height = 560, res = 120)
boxplot(dat4$rating ~ dat4$cond, data = dat4, col=c('mistyrose', 'powderblue'))
dev.off()
```

## Irodalom
- Chang, W. (2013): R Graphics Cookbook. O'Reilly
	- [egész könyv](http://ase.tufts.edu/bugs/guide/assets/R%20Graphics%20Cookbook.pdf){target="_blank"}
	- [tömörebb verzió a főbb pontokkal](http://www.cookbook-r.com/Graphs/){target="_blank"}
- [Flowing Data bejegyzés ```ggplot2``` vs ```base``` témában](http://flowingdata.com/2016/03/22/comparing-ggplot2-and-r-base-graphics/){target="_blank"}
- [Variance Explained bejegyzés ```ggplot2``` vs ```base``` témában](http://varianceexplained.org/r/why-I-use-ggplot2/){target="_blank"}